最高法院刑事判決　　　　　　九十四年度台上字第二七一一號
　　上　 訴　 人　台灣高等法院台中分院檢察署檢察官
　　上訴人即被告　甲○○
　　　　　　　　　　　　　53.
　　被　　　　告　乙○○
　　　　　　　　　　　　　巷5.
上列上訴人等因被告等傷害致人於死案件，不服台灣高等法院台
中分院中華民國九十一年八月十九日第二審判決（九十一年度上
訴字第八六三號，起訴案號：台灣台中地方法院檢察署九十年度
偵字第五八、二四二五號），提起上訴，本院判決如下：
    主  文
原判決撤銷，發回台灣高等法院台中分院。
    理  由
本件原判決認定上訴人即被告甲○○與被告乙○○及張清賢同為
神壇「拱生堂」之成員，緣卓天文所主持之「聖帝堂」（位在台
中縣大雅鄉○○村○○街一九二巷十號）於民國八十九年十二月
三日舉行到鶯歌鎮進香廟會活動，莊樹東出資新台幣三萬元邀請
張清賢率領「拱生堂」團員前往「聖帝堂」跳「八家將」共襄盛
舉，至當日下午五時三十分左右，因陳啟峰邀友人張榮欽於進香
團回駕時前往接駕，乃由張榮欽開車載陳啟峰前往「聖帝堂」，
到場後陳啟峰及張榮欽二人即請吳永豐以銅針插穿其二人之臉頰
，並分持長約二尺半，與鋸冰塊之鋸子類似之冰鋸二支在場跳乩
，並衝入八家將陣頭內，用露出在臉頰外之銅針欲刺陣頭內之成
員，乙○○、甲○○見狀即上前理論，因而發生口角，惟經現場
總指揮蘇木長勸架後並未發生衝突。吳永豐見狀，為避免發生事
端，遂先將張榮欽臉上之銅針取下（俗稱退駕），惟陳啟峰則因
仍在起乩之亢奮狀態，不肯讓吳永豐取下其臉頰上之銅針，且為
維護張榮欽，竟手持冰鋸衝入八家將陣頭內，途中曾被人拉住，
大聲喊叫故意挑釁滋事，被告乙○○見陳啟峰執意鬧事，即順手
取出廟旁之長約二公尺之龍虎旗一支，以左手持該旗（因其之前
右手骨折，無法使力）衝向張榮欽及陳啟峰，惟並未刺中張榮欽
及陳啟峰二人。甲○○與姓名、年籍不詳，綽號「俊林」之成年
男子、張清賢及另二名不詳姓名、年籍之男子怕被告乙○○不敵
，趕緊進入廟內拿木凳（筆錄有記載為木椅者）準備抵抗，拿妥
木凳後，甲○○首先衝出去，綽號「俊林」之男子跟隨在甲○○
之後，因當時香客眾多，場面混亂，經在場旁觀之人勸架，並將
張清賢之木凳取下，始未出事。詎甲○○與綽號「俊林」之男子
仍不罷休，二人明知人體之頭部為重要部位，而上開聖帝堂之木
凳質地堅硬，如持以砸打人之頭部，極易因傷勢過重產生死亡之
結果，卻仍基於傷害陳啟峰之犯意聯絡，分持木凳丟擲陳啟峰，
其中二次擊中陳啟峰之頭部，陳啟峰隨即頭破血流倒地不起，被
告甲○○與綽號「俊林」之男子見陳啟峰倒地後，因懷疑陳啟峰
裝死，故以腳踹踢陳啟峰之身體，見陳啟峰無反應後始離開現場
，陳啟峰因而受有嚴重頭部外傷、顱骨骨折、顱內出血之傷害，
經送私立中山醫學院附設孫中山先生紀念醫院急救，延至八十九
年十二月五日（起訴書誤載為二十五日）二十三時不治死亡等情
。因而撤銷第一審關於諭知甲○○無罪部分之判決，改判論處甲
○○共同傷害人之身體，因而致人於死罪刑；又以公訴意旨認被
告乙○○有參與前開毆打被害人陳啟峰致被害人受傷致死之犯行
，認乙○○涉犯傷害致人於死罪，但經審理結果，認不能證明乙
○○犯罪，因而維持第一審諭知乙○○無罪部分之判決，駁回檢
察官關於此部分在第二審之上訴，固均非無見。
惟查：(一)、原判決以被告乙○○雖曾持龍虎旗高喊「給他死」等
語，惟當時係基於防衛被害人手持之冰鋸，且其衝撞之對象係張
榮欽而非被害人，至於嗣後傷害被害人之行為，則係甲○○與綽
號「俊林」之男子另行起意為之，與被告乙○○無涉，因而認乙
○○無傷害致人於死犯行。然查乙○○於警訊時供承：「當時我
看到甲○○、張清賢等人至聖帝堂旁拿木椅衝出，我也拿起椅子
旁之龍虎旗跟在後面衝出。」等語（見相字卷第一一二頁），已
承認有與甲○○、張清賢等人分持旗子、木椅衝出欲共同傷害對
方之犯行；甲○○於偵查中稱：「張榮欽此時退駕，在拔臉上的
針，此時死者要衝向我們這邊，旁邊有人擋著他，我們跑到廟內
拿椅子出來，『世主』（即乙○○）拿龍虎旗喊『給他死（台語
）』，我們便往前衝，『世主』衝第一個，他要用旗刺張榮欽，
因為事情由張榮欽引起的，拿木椅是我衝第一位，『俊林』跟在
我後面，其他的人我就不清楚了，……，有（指有人拉住其手）
，但別人一鬆手，我便擲出手中椅子」、「是，他（指乙○○）
當時說『給他死』後，我們便往前衝。」等語（見偵字第五八號
卷第二十八頁背面、第二十九頁、第四十四頁背面）；張清林於
偵查中供稱：「……過來是乙○○拿龍虎旗衝第一位，甲○○拿
木椅衝第二位，再來是俊林，我在俊林後，俊林和我也有拿椅子
……」等語（同上偵查卷第四十三頁背面、第四十四頁）。上開
供述情節如果無訛，則甲○○等人係在乙○○喊「給他死」之後
，即由乙○○拿龍虎旗領先，甲○○等人則持木椅依序在後，衝
向張榮欽、陳啟峰等人滋事，難謂其等彼此間無共同傷害對方之
犯意聯絡及行為分擔。此不利乙○○之證據為何不足採信，原判
決未說明其理由，顯有判決不備理由之違法。(二)、殺人與傷害人
致死之區別，應以有無殺意為斷。又行為人對於構成犯罪之事實
，明知並有意使其發生者，為故意，刑法第十三條第一項定有明
文。原判決事實欄記載「甲○○與綽號『俊林』之男子仍不罷休
，二人明知人體之頭部為重要部位，而上開聖帝堂之木凳質地堅
硬，如持以砸打人之頭部，極易因傷勢過重產生死亡之結果，卻
仍基於傷害陳啟峰之犯意，分持木凳丟擲陳啟峰，其中二次擊中
陳啟峰之頭部，陳啟峰因而受有嚴重頭部外傷、顱骨骨折、顱內
出血之傷害，經送醫急救不治死亡。」等情，理由欄壹、二又說
明「按頭部係人體重要部位，如以重物敲擊，極易因傷勢過重造
成死亡結果，此為一般人所明知，甲○○對此自難諉為不知，其
仍與綽號『俊林』之成年男子共同持堅硬之木凳朝被害人頭部毆
打，其對被害人可能因而傷重致產生死亡結果，自有認識。」等
理由。依上開事實之記載及理由之說明，甲○○對以木凳敲擊被
害人頭部會造成被害人死亡之事實既已明知，乃竟故意為之，即
難謂無殺人之故意，惟原判決事實欄又謂甲○○係基於傷害之犯
意為之，並認甲○○係成立傷害致人於死罪，顯有判決理由矛盾
之違誤。檢察官及甲○○上訴意旨指摘原判決違背法令，尚非全
無理由，應認有發回更審之原因。
據上論結，應依刑事訴訟法第三百九十七條、第四百零一條，判
決如主文。
中　　華　　民　　國　九十四　年　　五　　月　二十五　日
                      最高法院刑事第十庭
                          審判長法官  賴　忠　星
                                法官  王　居　財
                                法官  林　開　任
                                法官  林　立　華
                                法官  陳　世　雄
      本件正本證明與原本無異
                                      書  記  官
中　　華　　民　　國　九十四　年　　六　　月    一  　日
                                                      Ｔ
